ACORDAO-COMPLETO-2370567

ACÓRDÃO 10596/2019 ATA 37/2019 - SEGUNDA CÂMARA

VISTOS, relatados e discutidos estes autos de representação formulada pela JPL Assistência Técnica em Transporte Pneumático Ltda. em face de possíveis irregularidades no Pregão Eletrônico nº  26/2019 para o registro de preços promovido pela Universidade Federal do Rio Grande do Sul (UFRS) com vistas à contratação de serviços de manutenção de motores elétricos e moto-bombas hidráulicas, com a inclusão de peças e materiais, sob o valor estimado de R$ 2.204.464,10;
ACORDAM os Ministros do Tribunal de Contas da União, reunidos em Sessão da 2ª Câmara, ante as razões expostas pelo Relator, em: 
9.1. conhecer da presente representação, por atender aos requisitos de admissibilidade previstos nos arts. 235 e 237, VII, do Regimento Interno do TCU (RITCU) e no art. 113, § 1º, da Lei nº 8.666, de 1993, para, no mérito, considerá-la prejudicada, diante dos elementos de convicção até aqui obtidos pelo TCU;
9.2. determinar que a unidade técnica adote as seguintes medidas:
9.2.1. envie a cópia do presente Acórdão, acompanhado do Relatório e da Proposta de Deliberação, à ora representante e à Universidade Federal do Rio Grande do Sul, para ciência; e
9.2.2. arquive o presente processo.

Representação em face de possíveis irregularidades no Pregão Eletrônico para Registro de Preços nº 26/2019 promovida pelo Universidade Federal do Rio Grande do Sul (UFRS) com vistas à contratação de serviços de manutenção de motores elétricos e motobombas hidráulicas, com peças/materiais inclusos, sob o valor estimado de R$ 2.204.464,10.

Segunda Câmara

Universidade Federal do Rio Grande do Sul (UFRS).

3. Representante: JPL Assistência Técnica em Transporte Pneumático Ltda. (CNPJ 30.481.236/0001-58).

13.1. Ministros presentes: Ana Arraes (Presidente) e Aroldo Cedraz.
13.2. Ministros-Substitutos convocados: Augusto Sherman Cavalcanti e Marcos Bemquerer Costa.
13.3. Ministro-Substituto presente: André Luís de Carvalho (Relator).

ANDRÉ DE CARVALHO

Trata-se de representação formulada pela JPL Assistência Técnica em Transporte Pneumático Ltda. em face de possíveis irregularidades no Pregão Eletrônico nº  26/2019 para o registro de preços promovido pela Universidade Federal do Rio Grande do Sul (UFRS) com vistas à contratação de serviços de manutenção de motores elétricos e moto-bombas hidráulicas, com a inclusão de peças e materiais, sob o valor estimado de R$ 2.204.464,10.
2.	Após a análise do feito, a auditora federal da Selog lançou o seu parecer à Peça 8, com a anuência do dirigente da unidade técnica (Peça 9) , nos seguintes termos:
	“ (...) O representante alega, em suma, que (peça 1, p. 1-5) :
	a)	sua inabilitação no Pregão Eletrônico 26/2019 (peça 6, p. 6-21: ‘Motivo: Parecer Técnico - Não apresentou ACT com ART para a prestação dos serviços com características pertinentes com o objeto desta licitação.’) foi indevida, pois é desarrazoada a exigência de Anotação de Responsabilidade Técnica (ART) ‘para MotoBomba, onde, no objeto do Edital as maiores demandas são de elétrica’, além de tal exigência não constar de forma explícita nos documentos de habilitação;
	b)	a empresa ‘apresentou documentos de complexidade superior à exigida no edital’; e
	c)	a decisão de inabilitação não é válida, pois, sob má interpretação de julgamento ou outro argumento, buscou unicamente afastar a licitante – cita o art. 3º da Lei 8.666/1993.
	Análise quanto ao interesse público: 
	2.	Inconformado com o julgamento resultante de seu pleito junto à UFRGS (peça 4) , o representante protocolou neste Tribunal peça intitulada ‘recurso administrativo’, endereçada ao ‘Ilustríssimo Senhor Presidente do Tribunal de Contas do Rio Grande do Sul’ (peça 1) , de idêntico teor ao recurso administrativo interposto junto ao órgão (peça 5) .
	3.	Inicialmente, destaca-se que o próprio representante admite que não apresentou atestados de capacidade técnica (ACT) com ART para motobomba: ‘Inabilitar a JPL Assistência Técnica em Transporte Pneumático LTDA, por não enviar a RT de Moto Bomba,’ (peça 1, p. 2) .
	4.	Verifica-se que o representante apresentou os seguintes atestados (peça 1) : (i) ACT com ART em recuperação de usina de força, manutenção e retrofitting na usina com capacidade de 1350 kVA (p. 40-42 e 53-54) ; (ii) ACT com ART em prestação de serviços especializados para reforma de transformador de potência - 250 kVA - 13800 - 220/127 V (p. 45-48) ; (iii) ACT sem ART para fornecimento de equipamentos e materiais para bombeamento de água e prestação de serviços de manutenção preventiva e corretiva e instalações (p. 55) ; e (iv) ACT sem ART para manutenção de motores elétricos e motobombas hidráulicas (p. 56) . 
	5. É inconteste que os atestados para motobomba apresentados não possuem ART, o que significa dizer que são atividades sem registro no Conselho Regional de Engenharia e Agronomia (CREA) .
	6. Compulsando o edital do Pregão Eletrônico 26/2019 (PE 26/2019) , destaca-se (peça 7 – grifos originais) :
	a) 	1.1. O objeto da presente licitação é o registro de preços para eventual contratação de serviços de manutenção de motores elétricos e motobombas hidráulicas da UFRGS, com peças/materiais inclusos, conforme condições, quantidades e exigências estabelecidas neste Edital e seus anexos (p. 1) . 
	b) 	8.5.3. Comprovação de aptidão para a prestação dos serviços em características, quantidades e prazos compatíveis com o objeto desta licitação, ou com o item pertinente, por meio da apresentação de atestados fornecidos por pessoas jurídicas de direito público ou privado, acompanhado da respectiva Certidão de Acervo Técnico – CAT (p. 9) .
	c)	2.  Justificativa e Objetivo da Contratação - A manutenção visa reparar e consertar defeitos apresentados nos equipamentos, promovendo o seu pronto restabelecimento, mantendoos em perfeito funcionamento e garantindo o bombeamento para as caixas d’água e sistemas de proteção contra incêndio dos diversos prédios da Universidade (p. 30) .
	7.	A CAT é o instrumento que certifica, para os efeitos legais, as obras ou serviços técnicos registrados no CREA e que constituem o acervo técnico do profissional, sendo este acervo técnico o conjunto das atividades desenvolvidas ao longo de sua vida profissional, compatíveis com suas competências e registradas no CREA por meio de ART.
	8. Observa-se, ainda, que o representante foi alertado pelo pregoeiro quanto à análise da documentação enviada e àquela faltante (peça 1) :
	a)	e-mail do pregoeiro, em 9/4/2019: não tinha sido apresentado atestado compatível com o objeto do certame, expressamente citando motobombas (p. 18) ;
	b)	e-mail do representante, no mesmo dia, respondendo que estava providenciando a documentação faltante (p. 19) ; e
	c)	e-mail do pregoeiro, em 24/4/2019: o único atestado pertinente seria o de motobombas, que não possuía CAT, e transformadores não seriam equivalentes ao objeto da licitação (p. 26) .
	9. Ao contrário do alegado pelo representante, sua inabilitação não foi indevida. O pregoeiro afastou suas alegações recursais, esclarecendo que, dos 24 itens do edital, apenas os itens de rebobinagem (quatro itens) seriam de natureza elétrica. Dessa forma, os atestados de complexidade superior apresentados não se mostraram compatíveis em características com o objeto, conforme exigido em edital (peça 4) .
	10. É pacífica a jurisprudência desta Corte de Contas, no sentido de que a procedência de representações formuladas com base no § 1º do art. 113 da Lei 8.666/1993 deve ser fundada no resguardo do interesse público, de forma a evitar a atuação do TCU na defesa de interesses meramente individuais junto à Administração Pública. Cita-se, entre outros, os Acórdão 4779/2011-TCU-Primeira Câmara, relator Ministro-Substituto Marcos Bemquerer Costa; 1.620/2017-TCU-2ª Câmara, relatora Ministra Ana Arraes; e 2.321/2015-TCU-Plenário, relator Ministro Vital do Rêgo.
	11. É certo que faltou a UFRSG fazer constar do edital o que ela considera compatível em características, quantidades e prazos compatíveis com o objeto da licitação, o que acarreta considerável margem de discricionariedade (Acórdão 6679/2014-TCU-Primeira Câmara, relator Ministro Bruno Dantas e 914/2019-Plenário, relatora Ministra Ana Arraes, entre outros) . 
	12. Por outro lado, a descrição do objeto é clara e objetiva, o que possibilita o enquadramento com disposto pela Súmula/TCU 263.
	13. Com efeito, não se mostra razoável considerar usina de força (conversão de energia mecânica em energia elétrica) e transformador de potência (equipamento usado principalmente para sistemas de medição de tensão elétrica, sendo capaz de reduzir a tensão do circuito para níveis compatíveis com a máxima suportável pelos instrumentos de medição) como equivalentes a motobomba (equipamento para transferir água de um lugar para outro) .
	14. Assim, a impropriedade verificada não justifica a adoção de qualquer medida por este Tribunal no sentido de impedir a execução contratual decorrente do certame em exame, visto que não há indícios de irregularidades tanto na inabilitação do representante como na habilitação da licitante vencedora do certame.
	15. A diferença irrisória entre as propostas – apenas R$ 1,00 para 22 dos 24 itens do pregão (peça 6, p. 5-21) – e a fragilidade da alegação de irregularidade também não justificam o acionamento do TCU. Nesse sentido, o Acórdão 419/2019-TCU-Plenário, relator Ministro-Substituto Augusto Sherman.
	16. Não se vislumbra, portanto, a possibilidade de restrição indevida à competição nem de risco de dano ao erário.
	17. Diante do exposto, entende-se que não resta configurado o requisito de admissibilidade do interesse público, disposto no art. 103, § 1º, da Resolução - TCU 259/2014.
	18. Com as informações e os documentos analisados não se verifica indício concernente à irregularidade apontada pelo representante, o que não justifica uma análise mais aprofundada pelo TCU.
	19. Não configurado o interesse público em representação apresentada por licitante, afasta-se, também, a competência do TCU, uma vez que o patrocínio de interesses particulares não se insere dentre as atribuições legais e constitucionais desta Corte de Contas.
	20. Ausentes requisitos de admissibilidade constantes no art.235 do Regimento Interno/TCU e no art. 103, § 1º, da Resolução - TCU 259/2014, a representação não deve ser conhecida.
	21. Em virtude do exposto, propõe-se:
	a)	não conhecer a presente documentação como representação, visto não estarem presentes requisitos de admissibilidade previstos no art. 235 do Regimento Interno/TCU e no art. 103, § 1º, da Resolução - TCU 259/2014;
	b)	informar à UFRGS e ao representante que o conteúdo da deliberação que vier a ser proferida poderá ser consultado no endereço www.tcu.gov.br/acordaos; 
	c)	encaminhar cópia da presente instrução à UFRSG; e
	d)	arquivar os presentes autos, nos termos nos termos do art. 237, parágrafo único, c/c o art. 235, parágrafo único, do Regimento Interno/TCU, e do art. 105 da Resolução - TCU 259/2014.”
É o Relatório.

não há.

Não atuou.

REPRESENTAÇÃO. PREGÃO ELETRÔNICO. POSSÍVEIS IRREGULARIDADES NA CONTRATAÇÃO DE SERVIÇOS DE MANUTENÇÃO DE MOTORES ELÉTRICOS E MOTO-BOMBAS HIDRÁULICAS, COM A INCLUSÃO DE PEÇAS E MATERIAIS. CONHECIMENTO. PREJUÍZO À APRECIAÇÃO DE MÉRITO DO FEITO, POR AUSÊNCIA DE OBJETO. COMUNICAÇÃO. ARQUIVAMENTO.

REPRESENTAÇÃO (REPR)

Secretaria de Controle Externo de Aquisições Logísticas (Selog).

Trata-se de representação formulada pela JPL Assistência Técnica em Transporte Pneumático Ltda. em face de possíveis irregularidades no Pregão Eletrônico nº  26/2019 para o registro de preços promovido pela Universidade Federal do Rio Grande do Sul (UFRS) com vistas à contratação de serviços de manutenção de motores elétricos e moto-bombas hidráulicas, com a inclusão de peças e materiais, sob o valor estimado de R$ 2.204.464,10.
A presente representação deve ser, preliminarmente, conhecida pelo TCU, pois restariam preenchidos, sim, os requisitos de admissibilidade previstos no art. 237, VII, do RITCU, no art. 113, § 1º, da Lei nº 8.666, de 1993, no art. 235 do RITCU e no art. 103, § 1º, da Resolução TCU nº  259, de 2014.
Em linhas gerais, na sua peça inicial, a ora representante alegou que a sua inabilitação do aludido certame, por ausência de documentação pertinente, teria sido indevida, pois seria desarrazoada a exigência de Anotação de Responsabilidade Técnica (ART) para a moto-bomba, já que a maioria das demandas da licitação seria destinada aos serviços elétricos, salientando que teria apresentado os documentos com a complexidade superior ao exigido pelo edital, e, por essa linha, requereu a reforma da decisão da comissão permanente de licitação para dar provimento ao seu “recurso” com vistas a habilitá-la a prosseguir no certame.
Após a análise do feito, a unidade técnica pugnou, todavia, pelo não conhecimento da presente representação, com o seu consequente arquivamento, por vislumbrar que a petição serviria à mera proteção dos interesses puramente privados da ora representante, não subsistindo, então, a competência do TCU sobre o presente feito.
Peço licença para discordar parcialmente da unidade técnica e, assim, pugnar pelo conhecimento do presente feito, sem prejuízo do subsequente arquivamento do processo, ante o prejuízo à apreciação de mérito do feito, por ausência de objeto.
A irresignação da JPL Assistência Técnica em Transporte Pneumático Ltda., por meio do referido recurso administrativo e, ainda, da presente representação, foi pautada exatamente pela mesma linha, buscando indevidamente transformar o TCU em instância meramente recursal para a anterior decisão da competente autoridade administrativa.
Ocorre que as irresignações apresentadas pela ora representante já teriam sido enfrentadas pela comissão de licitação, no âmbito do suscitado recurso administrativo (Peça 4) , não tendo sido constatada ali a subsistência das alegadas falhas, já que, além da ausência da ART para a moto-bomba, a documentação apresentada pela ora representante não seria compatível com as características do objeto licitado, apesar de se referir a serviço mais complexo (manutenção em gerador com a potência de 1350 KVA) , destacando que, dos 24 itens do edital, apenas 4 itens (rebobinagem) se relacionariam com a natureza elétrica.
Bem se vê, então, que não teria ocorrido a suposta habilitação indevida, já que a ausência de todos os documentos exigidos no edital do referido certame tenderia a se configurar como ofensa até mesmo ao princípio da vinculação ao instrumento convocatório.
A despeito, pois, de poder se valer do art. 113, § 1º, da Lei nº 8.666, de 1993, para a eventual arguição de irregularidade no processo licitatório, a ora representante não deveria tentar transformar o TCU em mera instância recursal administrativa, salientando, nesse ponto, que o empreendimento contaria com o orçamento previsto em R$ 2.204.464,10 e a vencedora do certame teria ofertado, ao final, o valor de R$ 2.198.000,00, com o derradeiro valor negociado para R$ 2.169.646,65, a despeito de a ora representante ter anteriormente ofertado o valor de R$ 2.204.464,10 (Peça 6) .
O TCU deve, portanto, conhecer da presente representação para, no mérito, considerá-la prejudicada, por ausência de objeto suscetível de controle externo financeiro, já que o TCU não deve atuar como mera instância recursal administrativa.
Ante o exposto, pugno pela prolação do Acórdão ora submetido a este Colegiado.
TCU, Sala das Sessões, em 15 de outubro de 2019.
Ministro-Substituto ANDRÉ LUÍS DE CARVALHO
Relator